臺灣高等法院刑事判決
111年度上訴字第726號
上  訴  人  
即  被  告  陳國華



上列上訴人因詐欺等案件，不服臺灣臺北地方法院110年度訴字
第210號，中華民國110年12月30日第一審判決（起訴案號：臺灣
臺北地方檢察署109年度偵字第25221號），提起上訴，本院判決
如下：
    主  文
原判決撤銷。
陳國華犯三人以上共同詐欺取財罪，處有期徒刑陸月。
    犯罪事實
一、陳國華於民國109年8月底（起訴書誤載為109年5月初），見
    廣告徵才內容而撥打電話與身分不詳自稱「彥豪」之成年人
    聯繫求職。陳國華依通常生活之社會經驗，知悉一般人均可
    自由至自動櫃員機提領款項，並無支付報酬指示他人代為提
    領款項再層轉之必要，對於「彥豪」以支付報酬而委託自他
    人帳戶提款、轉交，極可能係使用人頭帳戶掩飾、隱匿詐欺
    者遂行詐欺取財犯行所用，而得預見所從事之工作內容係提
    領、層轉詐騙犯罪之款項，卻為賺取報酬，基於縱使所提領
    為他人遭詐騙之款項也不違本意之不確定故意，應允持他人
    帳戶之提款卡提領款項再轉交給所指定前來收款之人，而與
    「彥豪」、「林致民」、「鄭先生」等成年人共同基於三人
    以上犯詐欺取財、洗錢之犯意聯絡，由某身分不詳之成年人
    於109年9月2日撥打電話給黃燕美，佯裝為其侄兒，並佯稱
    需借款以周轉貨款等語，致黃燕美陷於錯誤，依指示於同年
    9月4日下午2時45分許，匯款新臺幣（下同）11萬元至指定
    之中華郵政埔里南光郵局帳號：00000000000000號帳戶（戶
    名：林俞臻，已由檢察官另案偵辦，下稱「林俞臻郵局帳戶
    」）中。「彥豪」並指示陳國華將「林致民」加入通訊軟體
    LINE之好友，且由「鄭先生」於109年9月4日下午4時45分許
    ，將上開林俞臻郵局帳戶之提款卡送至臺北市○○區○○街0段0
    0號前交予陳國華，再由「林致民」以通訊軟體LINE撥話通
    知陳國華持該張提款卡，於同日下午4時55分許，在臺北市○
    ○區○○街0段00號統一超商武昌門市，提領黃燕美遭詐騙款項
    中剩餘尚未提領之9,000元（10萬元已先由其他身分不詳成
    員提領），以此方式迂迴層轉，掩飾、隱匿該詐欺之犯罪所
    得之所在、去向。提領完畢後，陳國華擬扣除其可得之報酬
    1,000元，並依照「林致民」之指示將剩餘款項交予前來收
    款之「鄭先生」，然因形跡可疑遭警方盤查，陳國華於有偵
    查犯罪職權之機關或公務員尚未發覺其上開犯行之前，主動
    向警員自首犯行，並依法接受裁判，而為警當場扣得該筆9,
    000元（已經發還給黃燕美）、林俞臻郵局帳戶金融卡1張及
    陳國華所有供犯罪聯絡使用之ASUS廠牌平板電腦1台（IMEI
    ：000000000000000號，含SIM卡1張）。
二、案經黃燕美訴由臺北市政府警察局萬華分局報告臺灣臺北地
    方檢察署檢察官偵查起訴。
    理  由
壹、證據能力
    本判決認定事實所引用之供述證據，檢察官同意其證據能力
    ，上訴人即被告陳國華（下稱被告）對證據能力無意見（本
    院卷第59頁），迄至言詞辯論終結前均無異議；另非供述證
    據部分，核無違反法定程序取得之情形，且與本案犯罪事實
    具有關聯性，均認有證據能力。
貳、實體方面
一、認定犯罪事實所憑之證據及理由
　　訊據被告坦承於上揭時、地持他人郵局帳戶提款卡提領款項
    等情不諱，但否認有加重詐欺、洗錢之犯行，辯稱：因見報
    紙上之徵人廣告，內容為棋牌社應徵外勤工作人員，故而應
    聘工作，不知對方從事詐騙行為等語。經查：
　㈠被告於上揭時、地應徵工作，持對方提供之林俞臻郵局帳戶
    提款卡至上址超商自動櫃員機提領款項9,000元後，原本擬
    依指示將其中8,000元繳回給對方指定之人，但遇警盤查而
    查獲等情，業據被告於警詢、偵查、原審及本院審理時坦承
    不諱（偵卷第17至24頁、第85至88頁，原審訴字卷第78至84
    頁、第104頁，本院卷第58頁、第74頁、第77至80頁），並
    經證人即告訴人黃燕美於偵查中證述遭詐騙之經過等情明確
    （偵卷第127至128頁)，且有被告提領款項之ATM交易明細、
    林俞臻郵局帳戶之歷史交易清單在卷可稽（偵卷第37頁、第
    105頁），並有被告提領之該筆9,000元現金、林俞臻郵局帳
    戶金融卡1張及被告所有與上手成員聯絡使用之ASUS廠牌平
    板電腦（IMEI：000000000000000號，含SIM卡1張）扣案可
    憑。
　㈡被告雖辯稱自己是應徵工作而受騙，不知自己之行為涉及詐
    騙、洗錢云云，然查：被告提出報紙廣告1則（原審訴字卷
    第87頁），固可認其聯絡之初，或係出於應徵工作之動機，
    但被告所應徵工作之公司行號名稱、負責人真實身分、公司
    地址均不詳，依被告所述應徵過程，其於偵查中自承：有想
    過這個工作是不是不合法的，所以有刪掉一些在面試之前與
    該工作高層自稱「彥豪」之人的對話內容等語（偵卷第87頁
    ）；於原審準備程序中供稱：有懷疑過工作不合法，還有跟
    對方說不能騙人，騙人的我不做。沒有去過該公司，也不知
    道該公司在哪裡，對方也沒有給我看過他們公司的營業資料
    等語（原審訴字卷第81至82頁），被告既已對工作合法性起
    疑，於對方未提出任何可資憑信所營合法之情形下，仍應允
    加入工作，對於其行為涉及不法，已難諉為不知。且詐騙者
    利用人頭帳戶以行詐騙之事屢見不鮮，迨被害人因對方施以
    詐術誤信為真，依指示操作轉出款項至所指定之帳戶後，再
    遣人將匯入帳戶之款項提領一空等情，業由報章雜誌、新聞
    媒體多所披露，更屢經政府為反詐騙宣導，於自動櫃員機上
    甚多張貼有相關警示標語，而一般人申辦金融機構帳戶、提
    領款項並無特殊限制，並無刻意支付報酬委託他人代為提領
    款項再予層層轉交之必要，對於以支付薪資或對價委由他人
    以臨櫃或至自動付款設備方式提領金融機構帳戶內之款項者
    ，多係藉此取得不法犯罪所得，且隱匿金融機構帳戶內資金
    實際取得人之身分，以逃避追查，應屬一般生活易於體察之
    常識。被告自述國中畢業，為具備通常智識程度及社會歷練
    之成年人（偵卷第87頁、本院卷第80頁），參以被告與「林
    致民」之間LINE對話紀錄（偵卷第45至47頁），被告之工作
    內容為先依指示領取他人之提款卡，提款後交付所提領之款
    項給對方指示前來收款之人（但本件嗣因未及交付前即遭警
    查獲），將單純提款行為多段分工，安排不同人參與進行、
    迂迴取款之方式，與一般領款流程之常情不合，且與被告應
    徵之初遭告知為幫忙對帳之工作內容有別，甚至被告遭查獲
    時，隨身除持有本案林俞臻郵局帳戶金融卡外，尚有對方同
    時交付之2張金融卡（1張為郵局、1張為台新銀行，見偵卷
    第29頁扣押物品目錄表），以上均與一般合法正當工作之情
    形，顯有不同。又被告供稱所提領之9,000元中，對方要我
    自己扣掉1,000元當作當天的薪水，剩下的再交回等語（偵
    卷第86頁、第87頁），與卷附LINE對話擷圖顯示「林致民」
    說「等下把剩下的錢拿給鄭先生」等語相符（偵卷第47頁）
    ，對方以豐厚報酬，委託被告自他人帳戶提款、轉交，極可
    能係使用他人帳戶隱匿詐欺集團遂行詐欺取財犯行所用，被
    告得預見從事之工作內容係提領、層轉他人詐騙犯罪款項，
    竟為獲取報酬而不違本意參與本案分擔實行上開領款行為再
    上繳給上手成員，其係為自己之利益而參與犯罪，並與各成
    員間在合同意思範圍內，各自分擔犯罪行為之一部，並相互
    利用他人之行為，以達犯罪之目的，自應論以共同正犯，並
    對於全部所發生之結果共同負責。
　㈢又本案被告所參與之加重詐欺罪，為洗錢防制法第3條第1款
    所稱之特定犯罪，觀其犯罪手法，係先由不詳同夥施以詐術
    ，且指定將詐騙所得之款項匯至形式上與詐騙行為人毫無關
    聯之人頭帳戶，再通知被告提領，且被告已自該人頭帳戶完
    成款項之提領，以此方式迂迴層轉，掩飾、隱匿該詐欺之犯
    罪所得之所在、去向，自資金移動軌跡觀之，客觀上難以查
    知被告持有之現金為犯罪之不法所得，即形成金流斷點，發
    揮去化其與前置犯罪間聯結之作用，已達洗錢之既遂階段。
    而被告分擔實行上開行為，是其與同夥集團成員間，有洗錢
    犯意聯絡及行為分擔，亦屬明確。
　㈣綜上所述，被告所辯並不足採信。本案事證已明，被告犯行
    堪予認定，應依法論科。　
二、論罪科刑及撤銷原判決之說明
　㈠核被告所為，係犯刑法第339條之4第1項第2款之三人以上共
    同詐欺取財罪及洗錢防制法第14條第1項之洗錢罪。被告與
    「彥豪」、「林致民」、「鄭先生」及其他身分不詳之成年
    成員間，就上開犯行有犯意聯絡及行為分擔，應論以共同正
    犯。至於公訴檢察官於原審將洗錢部分犯行更改為洗錢防制
    法第14條第2項之一般洗錢未遂罪，但被告雖於領款後遭警
    方查獲而未能上繳詐得款項予上游成員，但因已自人頭帳戶
    中領出款項，洗錢行為即已既遂，檢察官改論洗錢未遂罪，
    即有未洽，但此僅止於行為階段之不同，不涉及變更法條，
    併此敘明。
　㈡詐欺者對告訴人施用詐術而詐得其交付之款項，由被告出面
    提領而移轉之，各犯罪行為間之目的、手段有局部同一性，
    被告係以一行為同時觸犯三人以上詐欺取財罪及一般洗錢罪
    ，為想像競合犯，應依刑法第55條之規定，從一重之三人以
    上共同詐欺取財罪處斷。
　㈢被告前於102年間因公共危險案件，經臺灣士林地方法院以10
    3年度湖交簡字第29號判決處有期徒刑3月確定，嗣又因公共
    危險案件，經臺灣新北地方法院以103年度交簡字第766號判
    決處有期徒刑3月確定，旋上開2罪經臺灣新北地方法院合併
    定應執行刑為有期徒刑5月，嗣於105年5月6日因徒刑執行完
    畢出監，此有本院被告前案紀錄表在卷可查，對此紀錄，檢
    察官及被告於本院審理時均表示無意見，被告雖受有期徒刑
    之執行完畢後，5年內故意再犯本件有期徒刑以上之罪，惟
    審酌被告先前犯公共危險案件均與本案所為詐欺取財犯行之
    罪質不同，犯罪手段亦屬有別，難認其對於本案犯行具有累
    犯之特別惡性及對於刑罰反應力薄弱之情形，爰不加重其法
    定刑。
　㈣被告係於提款時遇警盤查，與警談話中供稱受人指示提款，
    且主動交出3張提款卡供警方調查，業據被告於警詢時陳明
    在卷（偵卷第19頁），且觀之卷附告訴人黃燕美之警詢筆錄
    所示報案時間點為109年9月15日，乃在被告遭查獲之時點後
    ，足認查獲現場尚無確切根據足使警員有合理懷疑被告涉嫌
    犯加重詐欺、洗錢等犯行，被告於有偵查犯罪職權之機關或
    公務員尚未發覺其有上開犯行之前，主動向員警自首，並依
    法接受裁判，爰依刑法第62條前段規定減輕其刑。又被告雖
    坦承洗錢之客觀事實，但否認主觀犯意，與洗錢防制法第16
    條第2項之規定不合而無該條之適用，併此敘明。
　㈤原審以被告犯行事證明確，因予論罪科刑，固非無見，惟查
    ：被告僅從事提領、計畫轉交單一被害人遭詐騙之款項，縱
    可認定與多人共同犯罪，但是否認識其所參與之團體為具有
    持續性或牟利性之有結構性組織，並非無疑，檢察官所舉積
    極證據亦不足認定被告此部分之犯行，原審遽論以被告犯組
    織犯罪防制條例第3條第1項後段之參與犯罪組織罪，即有未
    洽；又告訴人遭詐騙之款項進入人頭帳戶後，復遭被告完成
    提領，已生金流斷點，洗錢達既遂程度，原審論以洗錢未遂
    ，容非允當；又被告遇警盤查時，現場尚無確切根據足使警
    員有合理懷疑被告涉嫌犯加重詐欺、洗錢等犯行，被告主動
    供出犯行並依法接受裁判，合於自首規定並得依法減輕其刑
    ，原審未予審酌，亦有違誤。被告上訴否認主觀犯行，並無
    理由，已經本院指駁如前，但原判決有上揭可議之處，無可
    維持，應由本院撤銷改判之。
　㈥爰以行為人之責任為基礎，審酌被告從事勞力與報酬顯不相
    當之提領、轉交金錢工作，危害社會治安，欠缺尊重他人財
    產法益之守法觀念，造成被害人財產損失，並製造金流斷點
    ，掩飾詐欺集團不法所得之去向，妨害金融市場秩序，徒增
    犯罪偵查之困難程度，應予非難，但考量被告失業求職之犯
    罪之動機、目的、手段，及於本案犯罪結構中，係受他人指
    揮、依指示提領、傳遞金錢之角色，並非居主導、核心地位
    之涉案情節、參與程度，約定可獲取利益有限，且被告坦承
    所犯加重詐欺及洗錢之客觀犯行，並與告訴人於原審時達成
    和解且當庭賠償1萬元之犯後態度及其自述國中學歷之智識
    程度、生活家庭經濟狀況、前科素行等一切情狀，量處如主
    文第二項所示之刑。
　㈦沒收
　⒈扣案ASUS廠牌平板電腦（IMEI：000000000000000號，含SIM
    卡1張），係被告所有用以供與「林致民」聯絡所用之物，
    固合於刑法第38條第2項沒收規定。但被告係因應徵工作之
    故，方偶然持用該平板電腦以LINE行動通訊軟體與上手雇主
    短暫聯繫，該平板電腦本身並非違禁物或專供犯罪所用之物
    ，且為被告日常生活所需備之通訊工具，倘予沒收，認有過
    苛之虞，依同法第38條之2第2項之規定，不予沒收。
　⒉被告所提領之現金9,000元，業經發還予告訴人，此有贓物認
    領保管單在卷可查（查扣卷第7頁），且被告於本案中並未
    實際獲取犯罪所得，自無庸宣告沒收及追徵。至於扣案之林
    俞臻郵局帳戶金融卡雖為供被告犯罪所用之物，但為案外人
    林俞臻所有，被告對此張金融卡亦無事實上處分權，即不應
    於被告犯行項下沒收，另2張同時遭扣案之金融卡則與本案
    無關連，均應由檢察官另依法處理。
　㈧檢察官起訴以被告同時違反組織犯罪防制條例第3條第1項後
    段之參與犯罪組織罪，惟按該條罪責之成立仍須以行為人主
    觀上有參與犯罪組織之故意為要件。訊據被告否認參與犯罪
    組織，且依本案卷證所示，被告僅從事提領、計畫轉交單一
    被害人遭詐騙之款項，縱可認定與多人共同犯罪，但是否認
    識其所參與者非屬為了立即實施犯罪而隨意組成，而為具有
    持續性或牟利性之有結構性組織，並非無疑，檢察官所舉積
    極證據亦不足認定被告主觀上有參與具持續性、牟利性及結
    構性之犯罪組織之故意而犯組織犯罪防制條例第3條第1項後
    段之參與犯罪組織罪，此部分罪嫌即有不足，但起訴意旨認
    與前揭起訴經有罪認定部分為想像競合犯之裁判上一罪關係
    ，爰不另為無罪之諭知。
據上論斷，應依刑事訴訟法第369條第1項前段、第364條、第299
條第1項前段，洗錢防制法第14條第1項，刑法第11條前段、第28
條、第339條之4第1項第2款、第55條、第62條前段，刑法施行法
第1條之1第1項，判決如主文。
本案經檢察官葉耀群提起公訴，檢察官李豫雙到庭執行職務。
中　　華　　民　　國　　111 　年　　5 　　月　　25　　日
                  刑事第六庭  審判長法　官  劉方慈
                                    法　官  朱嘉川
                                    法　官  許曉微
以上正本證明與原本無異。
如不服本判決，應於收受送達後20日內向本院提出上訴書狀，其
未敘述上訴之理由者並得於提起上訴後20日內向本院補提理由書
（均須按他造當事人之人數附繕本）「切勿逕送上級法院」。
                                    書記官  徐仁豐
中　　華　　民　　國　　111 　年　　5 　　月　　25　　日
附錄：本案論罪科刑法條全文
洗錢防制法第14條
有第二條各款所列洗錢行為者，處7年以下有期徒刑，併科新臺
幣5百萬元以下罰金。
前項之未遂犯罰之。
前二項情形，不得科以超過其特定犯罪所定最重本刑之刑。
刑法第339條之4
犯第339條詐欺罪而有下列情形之一者，處1年以上7年以下有期
徒刑，得併科1百萬元以下罰金：
一、冒用政府機關或公務員名義犯之。
二、三人以上共同犯之。
三、以廣播電視、電子通訊、網際網路或其他媒體等傳播工具，
    對公眾散布而犯之。
前項之未遂犯罰之。